臺灣士林地方法院刑事判決　　　　　　　95年度訴字第1285號
公　訴　人　臺灣士林地方法院檢察署檢察官
被　　　告　丁○○
　　　　　　　　　　　樓
選任辯護人　廖信憲律師
上列被告因傷害致重傷案件，經檢察官提起公訴（95年度偵字第
11952 號），本院判決如下：
    主  文
本件公訴不受理。
    理  由
一、公訴意旨略以：被告丁○○自民國95年6 月6 日起，向己○
    承租臺北縣八里鄉○○村○道坑13號之1 號房屋2 樓房間（
    起訴書漏載「2 樓房間」，應予補充），雙方於95年8 月24
    日下午5 時許，在上址房屋客廳為終止租約退還押租金之事
    發生爭執，被告丁○○竟不顧己○年事已高，而基於普通傷
    害之犯意，徒手推打己○，致己○跌倒，因顱骨骨折及顱內
    出血，經救治後現呈植物人狀態而受有重大不治之身體傷害
    。案經臺灣士林地方法院檢察署檢察官指定己○之女戊○○
    為代行告訴人，並由戊○○告訴及臺北縣政府警察局蘆洲分
    局報告臺灣士林地方法院檢察署檢察官偵查起訴，因認被告
    丁○○涉刑法第277 條第2 項後段之傷害致重傷罪嫌云云。
二、公訴人認被告丁○○涉有傷害致重傷罪嫌，無非係以代行告
    訴人戊○○之指述、證人即被害人己○之夫乙○○之證述，
    及長庚紀念醫院診斷證明書1 紙為其論據。然訊據被告丁○○僅坦承有於95年8 月24日下午5 時許，在上址房屋1 樓客
    廳先與乙○○談及租約問題，談話聲音較大，嗣進而與稍候
    進屋之己○及乙○○、己○之子丙○○拉扯木凳。嗣其與丙○○停止拉扯木凳之後，伊即見到己○倒地。己○倒地後，
    戊○○到場將伊拉上樓，又回到該址客廳後，始知己○所受
    傷害如此之鉅。伊未碰到己○，亦不知己○如何倒地，伊並
    無傷害己○之犯意及行為等語。
三、被告暨選任辯護人認公訴人舉為證據之被告警詢中不利於己
    之陳述即：「於95年8 月24日17時30分許，我與己○因口角
    ，她進而要拿掃把打我，我要擋開掃把時推了她一下，她就
    倒下地上」等語（95年8 月25日警詢筆錄，參見第11952 號
    卷第5 頁），並非出於被告自己之陳述，且該次警詢之筆錄
    製作人未依刑事訴訟法第95條規定告知所犯罪名及該條第2
    至4 款之被告程序權利，且未連續錄音，不得作為證據，則
    上開被告於審判外所為不利於己之陳述，其證據能力自應先
    予究明。經查：
  (一)按訊問被告，除有急迫情況經記明筆錄者外，應全程連續錄
    音；必要時，並應全程錄影。又筆錄內所載之被告陳述與錄
    音或錄影之內容不符者，除有急迫情況且經記明筆錄而未錄
    音、錄影之情形外，其不符之部分，不得作為證據。刑事訴
    訟法第100 條之1 第1 項、第2 項定有明文，考其立法目的
    ，即在於建立詢問筆錄之公信力，擔保詢問程序之合法正當
    ，擔保犯罪嫌疑人對於詢問之陳述，係出於自由意思及筆錄
    所載內容與其陳述相符。被告既否認於警詢時曾為上開不利
    於己之陳述，即應調取該訊問過程之錄音或錄影帶，加以勘
    驗，以判斷該筆錄所載被告之陳述得否作為證據。矧經本院
    向臺北縣政府警察局蘆洲分局八里分駐所調取被告上開警詢
    錄音帶未果，已無從藉勘驗警詢錄音帶之方法，釐清被告究
    否曾為上開不利於己陳述之待證事實。
  (二)惟被告於警詢中之自白，未經依法全程連續錄音或錄影者，
    並非當然無證據能力，尚需就人權保障與社會安全之均衡維
    護，依比例原則具體認定之（最高法院94年度台上字第7295
    號判決意旨參照），此項權衡即須衡酌程序瑕疵影響及於筆
    錄可信性之程度，該筆錄對於證明待證事實之必要性而定。
    經傳訊證人畢志偉、甲○○到庭證述後，本院認基於下列理
    由，該份筆錄應排除其證據能力：1.該份警詢筆錄製作時間
    ，記載為96年8 月25日上午8 時40分至9 時10分止；證人戊○○（原名：張美鳳）筆錄製作時間則在95年8 月25日上午
    10 時40 分起至11時止，即被告警詢筆錄先於證人戊○○警
    詢筆錄製作完成，與證人畢志偉、戊○○及被告到庭供證均
    有未符；2.再按「文書，由公務員制作者，應記載制作之年
    、月、日及其所屬機關，由制作人簽名」，刑事訴訟法第39
    條亦有明文，該規定之目的，亦在於保證其記載之正確性。
    上開被告警詢筆錄雖由畢志偉簽名於末，復據畢志偉堅稱係
    其製作無訛，然據被告及證人甲○○所證，被告上開警詢筆
    錄根本不是由員警畢志偉製作，被告警詢筆錄之實際製作人
    是否依實填載，亦足啟疑。3.況本院所以未能調得上開警詢
    筆錄錄音帶之原因，先經臺北縣政府警察局蘆洲分局以96年
    3 月13日以北縣警蘆刑字第0960005616函覆稱：「本案被告
    丁○○警詢錄音帶因承辦警員畢志偉職務調動時不慎遺失，
    致未能提供」；嗣證人畢志偉到庭後又結稱：當時並未依規
    定錄音（參見本院96年7 月5 日審判筆錄第10頁），理由前
    後不同，亦令人質疑警詢筆錄之可信性。4.再者，上開警詢
    筆錄並未載明有關刑事訴訟法第95條之權利告知事項，員警
    畢志偉則堅證稱於開始詢問被告前確有告知上開事項，則依
    其自己之證述，上開警詢筆錄記載即有不盡翔實之瑕疵，其
    記載正確性亦堪置疑。是卷內固無證據可認被告上開警詢中
    不利於己之陳述係出於強暴、脅迫、利誘、詐欺、疲勞訊問
    或其他非法方法，但其記載之正確性、可信性既有上開之疑
    義，不足擔保其內記載均與被告當時所言內容一致，爰逕排
    除其證據能力。
四、按犯罪事實應依證據認定之，無證據不得認定犯罪事實，刑
    事訴訟法第154 條第2 項定有明文。又刑法第277 條第2 項
    後段傷害致重傷之罪，係因犯罪致發生一定結果而為加重其
    刑之規定，即以不法侵害人身體之故意，所施之傷害行為，
    致生行為人主觀上所不預期，然而對於重傷之結果在客觀上
    能預見，使其就重傷結果負其刑責，與刑法第284 條第1項
    後段因過失致重傷罪，其重傷結果自始即出於行為人之過失
    者迥異。經查：
  (一)被害人己○於95年8 月24日下午5 時許，在臺北縣八里鄉○○村○道坑13號之1 號房屋客廳跌倒在地，致後腦撞擊地面
    後，經送往林口長庚紀念醫院診治，證實受有顱骨骨折、顱
    內出血之傷害，經該院於當日施行血塊清除及腦室內引流管
    置放手術後，雖生命徵象穩定，然仍呈植物人狀態而受有重
    大不治之身體傷害等情，除據被告坦承不諱外（本院96年8
    月6 日審判筆錄第13頁），並有長庚紀念醫院診斷證明書1
    紙（臺灣士林地方法院檢察署95年度偵字第11952 號卷，下
    稱：第11952 號卷第10頁）及己○之病歷資料在卷可參。況
    己○固前已罹患糖尿病、輕微中風等痼疾，然其經送醫診治
    後，既證實受有「顱骨骨折」之傷害，其傷勢堪認係外力之
    碰撞導致，則己○確因前揭時、地倒地，致受有重傷害等情
    ，至堪認定。
  (二)次查，被告向己○承租臺北縣八里鄉○○村○道坑13號之1
    號房屋之2 樓房間，供為住居之用，惟以己○之子丙○○為
    租賃契約之出租名義人，約定租賃期間自95年6 月6 日起迄
    97 年6月6 日止，租金每月新台幣（下同）10,000元，並由
    承租人即丁○○於訂約時即繳交10,000元為押租金。詎被告
    入住之後，即因其得否使用該址1 樓客廳屢生爭執，進而就
    丁○○終止租約後何時遷出，及已付租金之減免及押租金之
    返還數額等項，意見不一，屢生口角爭執。95年8 月24日下
    午5 時許，被告又在上址房屋客廳內，與己○之夫乙○○提
    及解決方案時，言語音量較大，丙○○見狀即上前喝止，適
    己○在屋外掃地，聽聞上情亦持掃把進入屋內，並亦接著與
    被告亦起口角爭執。丙○○即取屋內木凳，作勢欲毆打被告
    ，被告則徒手推丙○○。己○因恐丙○○果持質量甚重之木
    凳毆擊被告後肇禍，即先丟棄手中掃把，以手扶住丙○○手
    中木凳，與丙○○同向面對被告。混亂中，己○為迴護丙○○，即遭被告自正面施力致重心不穩倒地，頭部撞及磨石子
    之堅硬地面，丙○○亦跌倒在地，惟又即爬起與被告拉扯。
    戊○○此時正好下樓至客廳，見己○已經跌倒在地，丙○○
    仍續與被告相互拉扯，即先將己○扶坐起，並隨口問己○：
    「如何跌倒？」，己○即回稱係遭被告推倒。因丙○○與被
    告繼續拉扯，己○仍掛心被告與丙○○續為爭吵肇禍，又囑
    戊○○勸阻2 人，戊○○即依己○之囑託，將被告拉上2 樓
    。戊○○返抵1 樓客廳後，見己○仍在原處，且左手已無法
    伸直，始知事態嚴重，而將己○送至林口長庚紀念醫院就醫
    ，己○至醫院後，意識始漸漸模糊等情，分據證人丙○○、
    戊○○到庭結證在卷（分別參見本院96年5 月17日審判筆錄
    、96年8 月6 日審判筆錄），復有租賃契約書1 份、現場照
    片3 張（其中2 張見第11592 號卷第11頁，另1 張附本院卷
    ）在卷可佐，當堪認定。
  (三)被告固辯稱：伊在己○倒地前並未碰觸己○，也不知道己○
    如何倒地，當時伊與丙○○正在拉扯木凳，伊也未推倒己○
    云云。然查，己○倒地前，確遭被告自正面推觸，嗣即四腳
    朝天，後腦著地等情，已據在場之乙○○到庭證述明確（分
    別參見本院96年5 月17日審判筆錄第3 頁、第4 頁、第6 頁
    ），雖其若干證述之證明力不無疑義，當係其因輕微中風，
    理解力及記憶力顯受影響所致，亦不能逕而完全拒斥所證之
    證明力；況證人戊○○亦證稱：伊下樓見己○倒地，即將己○扶坐起，並隨口問稱如何跌倒，己○即稱係被告推倒的等
    語（參見本院96年5 月17日審判筆錄第13頁），雖因其所證
    就「己○遭被告推倒在地」之待證事實，係傳聞證據，不能
    為直接之證明，惟卻可證明「己○跌倒在地後，第一時間即
    向戊○○稱其係遭被告推倒」乙情。而當時己○自己顯然亦
    不知悉其顱內出血之病程尚在發展，其受傷嚴重之情形，否
    則，當不致於自己受此傷害之際，未在第一時間囑請戊○○
    儘速將其送醫，反較關切丙○○與被告間之拉扯爭執。是己○當時向證人戊○○所言「遭被告推倒」之被害情形，顯然
    並無不實陳述之動機，堪認具有相當之可信性，而與事實相
    符。再者，證人丙○○雖因當時亦已倒地，致未見聞己○如
    何倒地，然其亦明確證稱：「（問：你跌倒時有無撞到你媽
    媽？）沒有」，則己○亦可排除係遭丙○○碰撞倒地。反觀
    被告有關辯詞，屢屢改變，自始先稱不知己○如何倒地，辯
    稱爭執過程中均未碰到己○，又曾稱：「我不是故意推己○
    的，我是因為己○拿掃把打我時，我去撥開掃把而已」（參
    見本院96年8 月6 日審判筆錄第2 頁）；於本院96年8 月6
    日證人丙○○作證後，審判長就起訴事實訊問被告程序中改
    稱：「（問：是否因為你們3 人在拉拉扯扯，所以才導致己○倒地？）是。」（本院96年8 月6 日審判筆錄第15頁），
    復完全否認曾推倒丙○○，與丙○○、乙○○所證情節迥異
    ，其所辯顯有可疑。從而，己○係遭被告正面碰觸倒地乙情
    ，可以認定。
  (四)然按刑法第277 條第2 項後段之傷害致重傷罪，係對於犯普
    通傷害罪致發生重傷害結果所規定之加重結果犯，參酌同法
    第17條規定，以行為人對於普通傷害有犯意，而對於重傷害
    之結果在「客觀上能預見」，但「主觀上不預見」者為要件
    ，上開構成犯罪之事實，自均須積極證據以資佐證，方足以
    資論罪科刑。而刑法關於犯罪之故意，係採希望主義，不但
    直接故意，須犯人對於構成犯罪之事實具備明知及有意使其
    發生之兩個要件，即間接故意，亦須犯人對於構成犯罪之事
    實預見其發生，且其發生不違背犯人本意始得成立（最高法
    院22年上字第4229號判例意旨參照）。經查，己○倒地之前
    ，已將手中掃把丟棄，轉為徒手扶住丙○○手中作勢欲歐打
    被告之木凳，已據證人丙○○證述明確，己○之用意明顯係
    為避免丙○○肇禍，並間接維護被告，被告身處爭執之核心
    ，當可會意己○此舉之用意，何有反基於傷害犯意，趁隙攻
    擊己○之理？況且，當時被告既係徒手，丙○○又持有相當
    質量之木凳，作勢欲毆打被告，被告防護自己已嫌無餘力，
    尚有體弱之己○介入，何有餘暇再行基於傷害故意，推打己○倒地，並刻意藉此因果流程肇生己○受傷之結果？再被告
    出手之情狀，自以身歷其境之被害人知之最稔，倘被告有傷
    害之直接故意或者間接故意，己○當有所反應，豈有於遭推
    倒在地之後，猶在第一時間，先囑請戊○○阻止被告與丙○○間之拉扯？因認公訴人所指被告基於傷害故意，徒手推打
    己○倒地成傷云云，尚乏積極證據可以佐證。反而，綜據上
    述證據，至多僅能證明被告係於混亂中欲「推開」己○，被
    告原應注意雙方近距離接觸，被害人己○年老體衰，應變能
    力較常人為弱，且如倒地後，所受傷害亦較常人嚴重，於推
    拉之際，稍有不慎將導致被害人受有傷害，竟疏未注意及此
    ，於徒手與丙○○拉扯之中，推開被害人，致被害人重心不
    穩，跌倒在地，四腳朝天，致其後腦撞擊堅硬地面，致顱骨
    骨折及顱內出血，經救治後現呈植物人狀態而受有重大不治
    之身體傷害之情，較為可採。從而，被告徒手推己○時，其
    主觀心態當非基於故意傷害人之身體之犯意，較堪認定。
五、綜上所述，被告丁○○應僅係犯刑法第284 條第1 項後段之
    過失致重傷罪，公訴意旨認其係犯刑法第277 條第2 項後段
    之傷害致重傷罪，尚有未洽。又按被害人之法定代理人或配
    偶，得獨立告訴；告訴乃論之罪，無得為告訴之人或得為告
    訴之人不能行使告訴權者，該管檢察官得依利害關係人之聲
    請或依職權指定代行告訴人，刑事訴訟法第233 條第1 項、
    第23 6條第1 項分別定有明文；倘非無得為告訴之人，或者
    得為告訴之人並無不能行使告訴權之情事，自無由檢察官指
    定代行告訴人之餘地（最高法院83年度台非字第89號判決意
    旨參照）。查被害人己○因本件受傷後，迄今均呈昏迷不醒
    狀態（俗稱植物人），不能行使其告訴權，其配偶乙○○雖
    亦罹有中風、心臟病等疾病，惟未曾經宣告禁治產，且經檢
    察官及本院分別傳訊到庭作證結果，雖於偵訊中誤對檢察官
    所提出之與本案毫無關聯性之許林泮診斷證明書，依檢察官
    之誘導誤為應答，然自其於本院審理作證時，對於問題均能
    理解、應答，雖有記憶力減退之情形，然作證內容均能切中
    題旨，就其見聞事實而為陳述，顯見確仍有意思能力，觀之
    本院96年5 月17日審判筆錄及95年10月30日偵訊筆錄自明。
    則檢察官雖於95年10月23日庭訊時，當庭指定被害人之女戊○○為本件代行告訴人（見95年10月23日偵訊筆錄，附於
    11952 號卷第24頁），然揆之前引說明，即不能認其告訴合
    法。而按告訴或請求乃論之罪，未經告訴、請求或其告訴、
    請求經撤回或已逾告訴期間者，應諭知不受理之判決，本件
    被告所犯之刑法第284 條第1 項後段過失傷害致重傷罪，依
    刑法第287 條前段，係告訴乃論之罪，既未經合法告訴，爰
    諭知不受理之判決。
據上論斷，爰依刑事訴訟法第303 條第3 款，判決如主文。
本案經檢察官檢察官洪三到庭執行職務
中　　華　　民　　國　　96　　年　　8 　　月　　27　　日
                  刑事第六庭審判長法  官  李育仁
                                  法  官  黃雅君
                                  法  官  許辰舟
以上正本證明與原本無異。
如不服本判決應於判決送達後10日內向本院提出上訴狀。
                                  書記官  洪忠改
中　　華　　民　　國　　96　　年　　8 　　月　　27　　日
